臺灣高等法院高雄分院刑事判決　　　　 95年度上易字第863號
上　訴　人
即　被　告　丁○○
上　訴　人
即　被　告　丙○○
上列上訴人因傷害案件，不服臺灣屏東地方法院95年度易字第29
1 號中華民國95年10月3 日第一審判決（起訴案號：臺灣屏東地
方法院檢察署94年度偵字第5168號），提起上訴，本院判決如下
：
    主  文
原判決撤銷。
丁○○、丙○○均無罪。
    理  由
壹、公訴意旨略以：被告丁○○、丙○○係兄弟，告訴人戊○○
    （下稱告訴人）與其2人係姨甥關係，3人具有家庭暴力防治
    法第3條第4款之家庭成員關係。被告丁○○、丙○○因與告
    訴人有債務糾紛，2人乃於民國94年5月26日13時10分許，駕
    車前往屏東縣九如鄉○○村○○路47號告訴人住處協商債務
    ，協商中因意見不合引發口角，被告丁○○、丙○○乃欲駕
    車離去，告訴人欲阻止被告丁○○、丙○○離開而發生爭執
    ，丁○○、丙○○竟共同基於傷害之犯意聯絡，出手拉扯、
    推擠告訴人，致告訴人因而倒地，受有頭部外傷併腦震盪、
    顏面瘀血、雙腕挫傷之傷害。因認被告2 人涉有刑法第277
    條第1 項傷害罪嫌云云。
貳、按犯罪事實應依證據認定，無證據不得認定犯罪事實；不能
    證明被告犯罪者，應諭知無罪之判決，刑事訴訟法第154 條
    第2 項、第301 條第1 項分別定有明文。又事實之認定，應
    憑證據，如未能發現相當證據，或證據不足以證明，自不能
    以推測或擬制之方法，為裁判基礎；且認定不利於被告之事
    實須依積極證據，苟積極證據不足為不利於被告事實之認定
    時，即應為有利於被告之認定；另認定犯罪事實所憑之證據
    ，雖不以直接證據為限，間接證據亦包括在內，然而無論直
    接證據或間接證據，其為訴訟上之證明，須於通常一般之人
    均不致有所懷疑，而得確信其為真實之程度者，始得據為有
    罪之認定，倘其證明尚未達到此一程度，而有合理之懷疑存
    在而無從使事實審法院得有罪之確信時，即應由法院為諭知
    被告無罪之判決（最高法院40年度台上字第86號、30年度台
    上字第816 號、76年度台上字第4986號判例意旨參照）。又
    刑事訴訟法第161 條已於91年2 月8 日修正公布，其第1 項
    規定：檢察官就被告犯罪事實，應負舉證責任，並指出證明
    之方法。因此，檢察官對於起訴之犯罪事實，應負提出證據
    及說服之實質舉證責任。倘其所提出之證據，不足為被告有
    罪之積極證明，或其指出證明之方法，無從說服法院以形成
    被告有罪之心證，基於無罪推定之原則，自應為被告無罪判
    決之諭知（最高法院92年台上字第128 號判例意旨參照）。
參、公訴人認被告2 人涉犯傷害罪嫌，係以(一)告訴人戊○○之指
    訴(二)證人龔黃阿壽之證述(三)證人龔道雄之證述(四)寶建醫院函
    文、病歷、診斷證明書，為其論據。訊據上訴人即被告丁○○、丙○○（下稱被告丁○○、丙○○）均堅決否認有傷害
    告訴人之行為，被告丁○○辯稱：我與丙○○於94年5 月26
    日13時10分許，並未前往告訴人之住處，我們2 人係94 年7
    月份左右，才被通知到告訴人住處協商債務，我們2 人要離
    開的時候，告訴人趴在我車子的引擎蓋上不讓我們離開，丙○○有勸告訴人離開，告訴人起身要打丙○○沒打到，舅媽
    龔黃阿壽就要告訴人趕快趴下來等警察來，讓人誤會係伊與
    丙○○毆打告訴人等語。被告丙○○則辯稱：94年5 月26日
    當天我是在砂石場，並未到告訴人住處，是在94年6 月6 日
    收到支付命令後約半個月左右，才被通知到告訴人住處協商
    債務，我們2 人要離開的時候，告訴人趴在丁○○車子的引
    擎蓋上不讓我們離開，我有跟告訴人說趴在車子上會熱，而
    且不好看，她起身要打我沒打到，我大嫂陳淑真就趁機開車
    離開等語。經查：
一、證據能力方面
    按傳聞法則之重要理論依據，在於傳聞證據未經當事人之反
    對詰問予以核實，乃予排斥，惟若當事人已放棄對原供述人
    之反對詰問權，於法院審判時表明同意該等傳聞證據可作為
    證據，基於證據資料愈豐富，愈有助於真實發現之理念，並
    貫徹刑事訴訟法修法加重當事人進行主義之精神，確認當事
    人對於證據能力有處分權之制度，傳聞證據經當事人同意作
    為證據，法院認為適當者，亦得為證據。另當事人於調查證
    據時，對於傳聞證據表示「沒有意見」、「對於證據調查無
    意見」，而未於言詞辯論終結前聲明異議，應視為已有將該
    等傳聞證據採為證據之同意，此刑事訴訟法第159 條之5 定
    有明文。被告及辯護人於本院準備程序時已表示對於全案卷
    證之證據能力均無意見（見本院卷第27頁），依刑事訴訟法
    第159 條之5 之規定，應視為被告及辯護人已同意本案全部
    證據均有證據能力，本院斟酌該等證據並非非法取得，亦無
    證明力明顯過低之情形，是該等證據，均得採為證據。
二、實體方面
(一)被告2 人是否於94年5 月26日13時10分許至告訴人住處協商
    債務？
  1.被告2 人確於94年5 月26日13時10分許至告訴人住處協商債
    務乙節，業據告訴人指訴綦詳，核與證人陳淑真（被告丁○○之妻）證稱：「94年5 月26日13時10分我有在屏東縣九如
    鄉○○村○○路47號現場，是我大舅龔信雄打電話通知要我
    丈夫與我小叔丙○○至告訴人住處商討債務問題，是我駕車
    載我丈夫及小叔前往上開地點」等語（見偵卷第11頁），證
    人龔信雄（告訴人之弟弟，被告之舅舅）證稱：「94年5 月
    26 日13 時10分我有在屏東縣九如鄉○○村○○路47號現場
    ，當日告訴人為了向被告2 人追討新臺幣（下同）28萬元債
    務，被告2 人請吳世榮到告訴人住處作調解人，請我及我三
    弟龔道雄到場一起確認是否有此債務」等語（見偵卷第14頁
    ），證人龔道雄（告訴人之弟弟，被告之舅舅）證稱：「94
    年5 月26日13時10分我有在屏東縣九如鄉○○村○○路47號
    現場，當日告訴人為了向被告2 人追討28萬元債務，被告2
    人請吳世榮到告訴人住處作調解人，請我及我大哥龔信雄到
    場一起確認是否有此債務」等語（見偵卷第17頁），證人龔
    黃阿壽（龔信雄之妻，被告之舅媽）證稱：「94年5 月26日
    13時10分我有在屏東縣九如鄉○○村○○路47號現場，當日
    告訴人為了向被告2 人追討28萬元債務，被告2 人請吳世榮
    到告訴人住處作調解人，吳世榮請我先生龔信雄及我三叔龔
    道雄到場一起確認是否有此債務」等語（見偵卷第20頁）相
    符。
  2.被告丙○○雖提出「車輛裝載砂石出貨過磅證明書」（見原
    審卷第48-61 頁），並舉證人乙○○所為「94年5 月26日當
    天我有在砂石場見到丙○○」之證言，欲證明94年5 月26日
    當天伊是在砂石場，並未到告訴人住處云云。經查，「車輛
    裝載砂石出貨過磅證明書」上記載之出貨時間雖為94年5 月
    26 日 ，其上亦有被告丙○○之簽名，然證人甲○○證稱：
    「這些過磅單是我們公司所開出來的，公司有6 位小姐，我
    只是其中的1 位，過磅單是在採砂石的河道現場開的，我沒
    有看到被告2 人有在河道現場」等語（見本院卷第82頁），
    證人乙○○亦證稱：「車號475 號證明單是我所開的，我們
    一進去丙○○就簽收，時間我忘記了，我是白天全天載運的
    ，我去的時候都有看到丙○○，我來回一趟約45分鐘」等語
    （見本院卷第80頁），被告丙○○亦自承：「我的砂石場到
    我家約5 分鐘，我家到告訴人家約15五分鐘」（見本院卷第
    87頁），則被告丙○○利用砂石車進場之空檔前往告訴人之
    住處亦非絕無可能，參以證人乙○○於94年5 月26日既未全
    天候與被告丙○○在一起，則證人乙○○上開證詞亦不得資
    為被告丙○○未於94年5 月26日13時10分至告訴人住處協商
    債務之認定甚明。
  3.綜上所述，被告2 人確有於94年5 月26日13時10分許至告訴
    人住處協商債務乙節，堪以認定。
(二)被告2人是否有傷害告訴人？
  1.關於被告2 人陳稱渠等與告訴人債務協商破裂之後，渠等欲
    驅車離開告訴人住處時，告訴人乃趴在車子引擎蓋上阻止渠
    等離開乙節，業據告訴人自承在卷（見原審卷第104 頁反面
    ），核與證人陳淑真證述情節相符（見偵卷第11、40頁、原
    審卷第102 頁反面），自堪信為真實；被告丙○○見狀趨前
    勸告訴人離開車子，告訴人乃起身欲掌摑被告丙○○，被告
    丁○○之妻陳淑真遂趁此機會將車駛離等節，亦據被告2 人
    供陳在卷，核與證人陳淑真證述情節相符（見偵卷第11、40
    頁、原審卷第102 頁反面），亦堪信為真實。
  2.告訴人陳稱其遭被告2 人傷害乙節，先於警詢中指稱：「我
    上前站在他們車前阻止他們離去，他們兄弟2 人便上前往我
    走來，丙○○先捉住我雙手，後來丁○○再上前捉住我左手
    ，丙○○捉住我右手，突然間兄弟2 人我不知道是何人出手
    毆打我右臉部，我頭暈，被兄弟2 人捉起來往地上丟，造成
    我頭部及背部疼痛，兄弟2 人就駕車離去」等語（見警卷第
    4 頁），於偵查中陳稱：「（問：被告如何打妳？）被告2
    人將我抓起來摔在地上」（見偵卷第28頁），嗣於原審審理
    時證稱：「我不讓他們回去，就趴在他的車上，他們就從我
    的雙方拉住，我就倒在地上」、「他把我拉下去，拉住我的
    手，我就倒下去，我的手腫起來，頭暈」、「... 我不讓他
    們回去，我怕他們2人跑了以後我找不到他們，丙○○就拉
    著我的手，我跌倒，丁○○也有靠近我，2個人都有，拉著
    我的手的人是丙○○，丁○○把我推倒」等語（見原審卷第
    104 頁反面、第105 、106 頁），前後所述並不一致，足徵
    告訴人是否確遭被告2人傷害，尚非無疑。
  3.案發當時，並無任何人親眼目擊告訴人遭被告2 人推倒、毆
    打受傷乙節，業據證人陳淑真證稱：「（問：妳是否有看見
    丁○○、丙○○共同毆打戊○○一事？）丁○○、丙○○根
    本就沒有毆打我母姨戊○○」、「（問：有無看到被告2 人
    與告訴人拉扯的情形？）沒有」、「（問：丁○○及丙○○
    2 人有無與告訴人拉扯的行為？）都沒有」等語（見偵卷第
    11 、12 、41頁、原審卷第103 頁反面、第104 頁）；證人
    龔信雄、龔道雄、龔黃阿壽分別證稱：「（問：你是否有目
    擊丁○○、丙○○2 人如何共同毆打戊○○？）... 事後丁○○太太駕車要載丁○○兄弟2 人離開，戊○○與他們兄弟
    等3人 在車前發生拉扯，沒有多久戊○○便倒在那裡喊救命
    ，我們3 人（龔信雄、龔道雄、龔黃阿壽）便由屋內向屋外
    前去看到丁○○兄弟2 人在那裡照顧戊○○並替她搧風」等
    語（見偵卷第5 、6 、8 、9 、11、12頁）；證人龔黃阿壽
    證稱「... 他們談的不佳，吳世榮就說要回去了，被告2 人
    也說要回去了，但戊○○說事情沒解決，不讓他們回去，邊
    走邊吵，到外面我就不知道怎麼一回事，我也在裡面吃飯了
    ，我一直未到外面，直到我聽到有人喊救命，我、我先生及
    龔道雄一起出去查看，看到戊○○躺在地上，我們就把她扶
    起來，那時被告他們已離開了，龔信雄就報警，我不知道什
    麼事情，我只有幫忙把戊○○扶起來而已」、「（問：為何
    在警察局所說的與在這裡所說的不一樣？）我要吃飯時，看
    他們一直吵出去，我聽到有人喊救人，出去後，我是看到他
    們在那邊拉扯時就進去吃飯了，隔沒多久，我差不多一碗飯
    吃一半而已，我出去時看到戊○○躺在那裡，被告他們看我
    們人出去後就走了，我沒看到被告2 人，我聽戊○○說被告
    2 人有用報紙幫她蓋起來並搧風，我在這裡講的是實話」、
    「（問：是否有看到被告2 人有毆打戊○○之情形？）沒有
    ，本件應該只是欠錢的債務糾紛」等語（見偵卷第41頁）；
    證人龔道雄證稱：「他們談了很久，也談到外面去，被告2
    人就要回去了，戊○○說沒結果，也就跟出去，突然我聽到
    有人喊救人，我們出到屋外去，出去時看到戊○○躺在地上
    ，我們就報警處理，並將戊○○送醫」、「（問：當天是否
    有看到被告2 人毆打戊○○？）沒有」、「（問：有無看到
    他們在拉扯？）我們當時是在屋內，他們在屋外，但我們從
    屋內看不到他們談論的情形」等語（見偵卷第42頁）；證人
    龔信雄證稱：「（問：告訴人為何會受傷你知否？）我姐姐
    拿證據給吳世榮看，吳世榮說要他（丁○○）把錢還給人家
    ，但丁○○看了之後就不還了，吳世榮就說要先回去，他們
    3 人要走，我姐姐就追出去了，就拉扯了」、「（問：你有
    無看到他們拉扯的情形？）我沒有親眼看到」、「（問：你
    是如何知道你姐姐受傷？）我姐姐喊救命，當時我們在屋內
    吃飯」、「（問：你有無看到戊○○有無外傷？）我沒有檢
    查我不知道，是我太太把她抬進屋裡，是我報警的」、「（
    問：你有無看到或是注意到戊○○是否有受傷或是流血？）
    我沒有看到」等語（見原審卷第107-108 頁）；證人龔黃阿
    壽證稱：「... 他們好像講的不好所以吳世榮就先回家，之
    後被告2 人也要回家時戊○○就追出去，但我在裡面吃飯沒
    有出來，是我吃到一半的時候聽到外面戊○○叫救命，我就
    跑出來看到戊○○倒在地上，我及我先生及我小叔3 個人就
    把他抬進去」、「（問：你是否有講過你有看到他們拉扯？
    ）沒有，我沒有看到他們拉扯，是我聽到救命時才出去，我
    確定我沒有講過「拉扯」這2 個字」、「（問：你聽到救命
    出去時是什麼情況？）戊○○是倒在地上我們才把她抬進來
    ，我沒有看到她受傷，是她迷迷糊糊我們才把她抬進來」等
    語（見原審卷第109 頁）甚為詳實。
  4.告訴人自陳伊係於94年5月26日13時10分許，在屏東縣九如
    鄉○○村○○路47號住處，遭被告2人毆打致受有頭部外傷
    併腦震盪、顏面瘀血、雙腕挫傷之傷害（見警卷第3-4頁）
    ，其上開住處距離屏東縣屏東市○○路123號寶建醫院約莫
    30分鐘車程，告訴人既受有頭部外傷併腦震盪、顏面瘀血、
    雙腕挫傷之嚴重傷害，理應立即就醫急診，然其卻遲至3個
    多小時後之同日16時33分，始至寶建醫院就醫門診（見寶建
    醫院94年12月14日寶建醫字第4926號函，附於偵卷第31頁）
    ，此顯與常情有違；且倘若告訴人確受有如上之嚴重傷害，
    則在場之證人龔信雄（告訴人之胞弟）、龔道雄（告訴人之
    胞弟）、龔黃阿壽（告訴人之弟媳）理應對告訴人之傷勢有
    深刻之印象，然上開3位證人迭於警詢、偵查及原審審理中
    ，非但從未證述告訴人受有如何之傷害，更有甚者，證人龔
    信雄、龔黃阿壽均證稱未見告訴人有受傷或流血之情形（見
    原審卷第108頁、第109頁反面），則告訴人是否確遭被告2
    人毆打、推倒成傷，即有可疑。
  5.告訴人於警詢中陳稱其遭被告2 人傷害之情節為：「我上前
    站在他們車前阻止他們離去，他們兄弟2 人便上前往我走來
    ，丙○○先捉住我雙手，後來丁○○再上前捉住我左手，丙○○捉住我右手，突然間兄弟2 人我不知道是何人出手毆打
    我右臉部，我頭暈，被兄弟2 人捉起來往地上丟，造成我頭
    部及背部疼痛，兄弟2 人就駕車離去」等語（見警卷第4 頁
    ），然於寶建醫院告訴人診斷證明書上受傷情形則記載為「
    頭部外傷併腦震盪、顏面瘀血、雙腕挫傷」（見警卷第14頁
    ），並無關於背部疼痛、挫傷、瘀血等背部受傷情形之記載
    ，是其所述受傷情節顯與診斷證明書上所記載之傷勢不符。
    而上開傷勢係告訴人向醫師主訴遭人毆打所造成，告訴人雖
    有外傷造成之多處挫傷瘀血，至於為何種外力造成較難判定
    ，且告訴人係遭何人攻擊或傷害，與醫療過程無關，故病歷
    記載中不會細問係何人所傷，僅係依病人主訴記載其傷害原
    因等情，有寶建醫院94年12月14日寶建醫字第4926號函、95
    年6 月30日寶建醫字第0270號函各1 紙在卷可憑（見偵卷第
    31 頁 、原審卷第77頁）。職是，告訴人或雖受有如診斷證
    明書所載之傷害，然尚難執此遽認該傷害係被告2 人所造成
    。
  6.告訴人與被告2 人間有清償借款、給付票款之債務糾紛，經
    告訴人分別對被告 2人提起清償借款、給付票款之民事訴訟
    ，然分別遭臺灣屏東地方法院以94年度屏簡字第267 號、94
    年度屏簡字第443 號判決原告（即告訴人）之訴駁回在案，
    此有臺灣屏東地方法院上開2 份民事判決在卷可按（見原審
    卷第38-43 頁）；且告訴人自陳伊係於94年5 月26日遭被告
    2 人毆打受傷，乃告訴人於受傷之後不立即對被告2 人提起
    告訴究辦，卻遲至94年8 月19日臺灣屏東地方法院94年度屏
    簡字第267 號判決告訴人敗訴之翌日即94年8 月20日，始對
    被告2 人提起傷害之告訴，此顯與常情有違，益徵告訴人是
    否確遭被告2 人毆打成傷，確有合理懷疑之餘地。
(三)綜上所述，本案除告訴人之指訴外，尚無其他直接、間接證
    據可資佐證，公訴人對於起訴之犯罪事實所提出之證據，在
    客觀上既未達於通常一般之人均不致有所懷疑、而得確信被
    告確曾犯罪之程度，其有合理之懷疑存在時，即無從為有罪
    之確信，自不得僅憑告訴人不利於被告2 人之指訴，而遽為
    被告2 人不利之認定。
肆、原審未詳為推求，遽為被告2 人有罪之判決，即有未合，被
    告2 人執此聲明上訴，指摘原判決不當，為有理由，應由本
    院將原判決撤銷改判，並為被告2 人無罪之諭知。
據上論結，應依刑事訴訟法第369條第1項前段、第364條、第301
第1項，判決如主文。
本案經檢察官沈紹嘉到庭執行職務。
中　　華　　民　　國　　96　　年　　1     月　　31　　日
                  刑事第七庭    審判長法  官 莊飛宗
                                      法  官 黃憲文
                                      法  官 孫啟強
以上正本證明與原本無異。
不得上訴。
中　　華　　民　　國　　96　　年　　1     月　　31　　日
　　　　　　　　　　　　　　　　　　　書記官 黃富美
